【裁判字號】    87,訴,3832
【裁判日期】    890229
【裁判案由】    確認通行權存在
【裁判全文】
臺灣臺北地方法院民事判決  八十七年度訴字第三八三二號
    原      告  甲○○
    訴訟代理人  郭疆平律師
    被      告  乙  ○      住台北縣新店市○○路○段二十五號
                            居台北市○○區○○街五巷二號一樓
    訴訟代理人  游文華律師
右當事人間請求確認通行權存在事件，本院判決如左：
    主      文
原告之訴及假執行之聲請均駁回。
訴訟費用由原告負擔。
    事      實
甲、原告方面：
壹、聲明：
  一、被告應將坐落台北縣新店市○○段磺窟小段十一地號土地上如附圖所示大門口
      位置之大門拆除，並應容許原告通行如附圖所示之一號碎石道。
  二、願供擔保請准宣告假執行。
貳、陳述：
  一、原告係坐落台北縣新店市○○段磺窟小段一二七、一二八、一二九地號土地之
      所有權人，前為與公路有適宜之聯絡，始終以被告所有作為長青谷遊樂區○○
      地段一三之二地號土地及被告向訴外人陳永成祭祀公業承租之同地段一三地號
      土地作為通行道路（即如附圖所示一號碎石道）。詎被告日前與原告因土地租
      賃權涉訟敗訴，將該通行道路以鐵門加鎖封堵，報復原告並妨害原告之通行自
      由。
  二、依民法第七百八十七條第一項規定，土地因與公路無適宜之聯絡，致不能為通
      常之使用者，土地所有人得通行周圍地以至公路，被告故意以不法手段將原告
      原通行之道路，以鐵門加鎖封堵，不讓原告通行，係不法侵害原告之通行權，
      依民法第一百八十四條、第二百十三條規定，原告得請求被告將將封堵道路之
      鐵門拆除，以回復原狀，供原告通行。
  三、對被告抗辯之陳述：
    １如附圖所示一號碎石道坐落之土地，係位於被告所經營之長青谷遊樂區內，顯
      見被告為該土地之使用權人，被告自有容忍原告通行之義務。
    ２原告之土地得作為農業使用，如附圖所示之二號枕木道寬僅約一公尺多，落差
      高達三十五公尺，坡度極陡，且每遇下雨即泥濘不堪，通行不易，非為與公路
      適宜之聯絡道路。且該步道不能通行車輛，原告無法運送農畜產品，如雞鴨、
      肥料、竹筍、茶葉等之出入，以空手步行，即須約二十分鐘始能到達原告之農
      舍，若手提他物，更耗費時間，運送之物資有限，顯無以發揮袋地之經濟效用
      ，以促物盡其用之社會整體利益。
    ３被告自承系爭道路於六十年間即由其先父游乾隆築造完成，顯然至今已二十年
      以上，為既成道路，原告從前亦係利用該道路作為與公路之通行道路。被告將
      之加鎖封閉已與公益有違，且被告亦非二十四小時均住在該大門邊，何能在原
      告通行時，開啟鐵門供原告通行。
參、證據：提出(一)土地登記謄本三份、(二)土地登記謄本一份、(三)土地登記謄本一份、
    (四)照片一幀、(五)調解不成立證明書一份為證，並聲請勘驗現場，繪製測量成果圖
    。
乙、被告方面：
壹、聲明：駁回原告之訴，如受不利之判決，願供擔保請准宣告免為假執行。
貳、陳述：
  一、原告請求欲通行之如附圖所示一號碎石道實係經過台北縣新店市○○段磺窟小
      段第十一、十三之一、十三、十三之二、十五之一、十五、六之二一等地號及
      山溝等土地，非僅涉及十三、十三之二地號土地，而上開土地中被告僅就十三
      之二、十五之一地號具有所有權，其餘十一、十三地號土地乃被告先父遊乾隆
      於三十八年間向陳永成祭祀公業所承租，先父逝世後，繼承人不只被告一人。
      十三之一地號土地為上開祭祀公業所有，因係林地，與被告先父亦無租賃關係
      ，至十五地號土地為訴外人遊高美惠所有，六之二一地號土地為財政部國有財
      產局經管之中華民國所有財產，山溝則為台北留公農田水利會管理地，均非被
      告有權同意或得容認原告有通行權。且該農牧道路系六十年間被告先父所築，
      亦不應僅對被告個人請求。
  二、原告所有土地之地目均為林地，且為山坡地，自七十三年間起，更編列為水源
      特定區計劃保安保護區與農業區之間，故除維持現狀外，無法作為其他使用，
      因此原告只須能通行而達到與公路聯絡之目地，並無特需以何交通工具聯絡為
      必要。實則原告土地接有如附圖所示二號枕木道通往新店市○○路，該步道為
      原告經其他土地所有人同意而於八十六年間申請新店市公所築造者，原告可通
      行該處。如認原告得通行如附圖所示之一號碎石道，惟現存道路寬約二至三公
      尺，自六十年間至今通行並無不便，原告請求加寬路面為四公尺以通行至其所
      有之水源特定區內山坡地，亦屬權利濫用。
  三、鐵門係設於六十三、六十四年間由被告之先父遊乾隆所施作，迄今二十餘年，
      目前由被告管理，原告主張被告裝置鐵門妨害其通行，並無理由。況鐵門本即
      可開啟供通行，非固著之障礙物，原告如經判決確認通行權存在，僅於其需通
      行時開啟供通行已足，無須拆除。
  四、原告主張擬通行之道路非既成道路，乃私有且部分係無權占有土地，各所有權
      人得請求返還，同意被告通行，對各所有權人損害甚大，且法律關係複雜，不
      若如附圖所示二號枕木道通行所有權人王有田一人土地且經其同意之單純便利
      。
參、證據：提出(一)租賃契約一份、(二)台北水源特定區管理委員會函一份、(三)照片四幀
    、(四)土地登記謄本及地籍圖謄本、(五)除戶謄本、(六)土地登記謄本、(七)公所函為證
    。
丙、本院依職權函台北水源特定區管理委員會查明原告所有土地是否屬水源特定區，
    得否為農牧、種植、養雞之用？
    理      由
一、原告主張伊為坐落台北縣新店市○○段磺窟小段一二七、一二八、一二九地號土
    地之所有權人，所有土地與公路無適宜之聯絡之事實，已據原告提出土地登記謄
    本為證，並經本院履勘現場無誤，有勘驗筆錄在卷足憑，堪信為真實。又原告所
    有土地地目為林，其中一二八、一二九地號土地屬台北水源特定區計畫之保安保
    護區，一二七地號土地則為保安保護區惟有部分土地屬農業區，該農業區須俟界
    樁公告及逕為分割始能確定，該界樁正委由內政部土地重劃工程局測定中之事實
    ，亦有經濟部台北水源特定區管理委員會八十九年一月二十九日經（八九）北水
    一字第六０六號函在卷可憑，並為兩造所不爭，亦堪認為真實。
二、次查原告所有前開三筆土地對外通行道路，自八十年起通行如附圖所示一號碎石
    道，另於八十六年間向台北縣新店市公所申請在他人私有之土地上開築如附圖所
    示二號枕木道，一號碎石道寬約二至四公尺，直線長度約一百六十五公尺，可通
    行車輛，經過台北縣新店市○○段磺窟小段十一、十三之一、十三、十三之二、
    十五之一、十五、六之二一地號及山溝等土地。二號枕木道寬約一公尺多，直線
    長度約三十五公尺，坡度較陡，僅能步行，經過之土地僅同小段十三之六、十三
    之七地號土地之事實，有勘驗筆錄、台北縣新店地政事務土地複丈成果圖及兩造
    提出之照片在卷可稽。又前開一號碎石道所經土地中僅十三之二、十五之一地號
    土地為被告所有，十一、十三、十三之一地號土地為陳永成祭祀公業所有，被告
    先父遊乾隆於三十八年間向陳永成祭祀公業承租其中十一、十三地號土地，至十
    五地號土地為訴外人遊高美惠所有，六之二一地號土地為財政部國有財產局經管
    之中華民國所有財產，山溝則為台北公農田水利會管理土地之事實，亦有土地
    登記謄本、台灣省台北縣私有耕地租約在卷足憑。
三、按土地因與公路無適宜之聯絡，致不能為通常之使用者，土地所有人得通行周圍
    地以至公路。但對於通行地因此所受之損害，應支付償金。前項情形，有通行權
    人，應於通行必要之範圍內，擇其周圍地損害最少之處所及方法為之，民法第七
    百八十七條定有明文。查原告所有之一二八、一二九地號土地係屬保安保護區，
    不得為農牧使用，至一二七地號土地雖有部分土地為農業區，惟農業區內以作為
    農業使用，惟因屬水源水質水量保護區，不得飼養家畜，水體外得養家禽，不得
    污染水體，有前開經濟部台北水源特定區管理委員會八十九年一月二十九日經（
    八九）北水一字第六０六號函在卷可憑。則原告所有土地僅其中第一二七地號土
    地中部分得為農業使用，如附圖所示之二號枕木道已足以達成原告土地之利用目
    的，尚無須以一號碎石道通行，方能達成原告利用土地之目的，且為確保水源特
    定區內水質之涵養，允宜對原告之農業使用作適度之限制，而無以大規模作為農
    業經營。且一號碎石道經過土地多，分屬不同所有權人，被告僅就其中兩筆土地
    具有所有權，及其中二筆土地因繼承關係而取得使用權，惟就其餘土地因不具任
    何使用權源，事實上亦無容忍原告通行之權，倘為使原告土地達到為農業使用，
    必致影響多數土地所有權人之利益，自非適當。從而依原告土地使用目的及其土
    地之鄰地狀況，本院認如附圖所示二號枕木道應屬原告通行必要，而為損害最少
    之處所，原告訴請確認對於被告如附圖所示之一號碎石道部分有通行權存在，並
    訴請將大門拆除，與法無據，應予駁回。
四、原告請求被告拆除大門以回復未侵害通行權部分之訴受敗訴之判決，及確認通行
    權部分性質上不宜假執行，所為供擔保聲請假執行之宣告，應併予駁回。
五、結論：原告之訴為無理由，依民事訴訟法第第七十八條判決如主文。
中      華      民      國    八十九    年      二      月    二十九    日
                                            民事第五庭法      官  林麗玲
右為正本係照原本作成
如對本判決上訴，須於判決送達後廿日內向本院提出上訴狀
中      華      民      國    八十九    年      三      月      一      日
~B法院書記官  王宜玲


司法院資訊處製作；財團法人民間司法改革基金會備份。
